【裁判字號】    89,小上,149
【裁判日期】    900316
【裁判案由】    退還膳食費等
【裁判全文】
臺灣臺北地方法院民事判決  八十九年度小上字第一四九號
    上  訴  人    財團法人天主教台北教區
    法定代理人    乙○
    訴訟代理人    林大華律師
    複  代理人    張仁興律師
    被  上訴人    甲○○      住台北縣新店市○○路八十三之二號四一五室
    訴訟代理人    丙○○      住台北市○○○路○段五十八之一號二樓
右當事人間請求退還膳食費事件，上訴人對於中華民國八十九年九月十五日本院台北
簡易庭八十九年度北小字第一二七九號第一審判決提起上訴，本院判決如左：
    主  文
原判決除確定部分外廢棄。
右開廢棄部分，被上訴人在第一審之訴及假執行之聲請均駁回。
第一審（除確定部分外）、及第二審訴訟費用新台幣捌佰貳拾元伍角由被上訴人負擔
。
    事  實
甲、上訴人方面：
  一聲明：如主文所示。
  二陳述：除與原審判決書所載相同者茲予引用外，補稱：
    (一)上訴人非屬契約當事人，原審判決逕為上訴人敗訴之判決顯係違背法令：
      1.查被上訴人係依「台灣省立台北仁愛之家自費安養頤苑住用契約書」為據，
        以契約之法律關係為訴訟標的，請求上訴人返還民國八十九年一月份預繳之
        伙食費新台幣（下同）二千五百元，惟該契約係於八十三年九月間由被上訴
        人與台灣省立台北仁愛之家自費安養頤苑所簽訂，至八十六年六月間，上訴
        人受台灣省立台北仁愛之家的主管機關即台灣省政府社會處委託辦理安養業
        務，然該契約之當事人並未變更，此由上訴人與台灣省政府社會處所簽訂之
        委託契約書第二條：「：：：現職之服務之人員：：：如有解僱之必要，應
        由甲方（即台灣省政府社會處）及丙方（即台灣省立台北仁愛之家）協商，
        做適當之安排。」、第五條：「：：：至對於目前已居住於該機構內老人之
        收費，甲、乙（即上訴人）、丙三方另案再行協商，其協商內容亦視為契約
        之一部分。」、第九條：「：：：乙方：：：如需修繕或變更部分原有設施
        設備時，需經丙方報經甲方同意後據以辦理。」、第十一條：「：：：乙方
        並應將收容實際情況定期彙知丙方轉報甲方以掌握收容現況：：：」等約定
        ，乙方即上訴人對於住用契約內容如有變動，因涉及台灣省立台北仁愛之家
        與苑民之契約履行，故應得丙方即台灣省立台北仁愛之家的同意或與其協商
        。設若台灣省立台北仁愛之家業因台灣省政府社會處與上訴人簽訂之委託契
        約而脫離住用契約當事人之地位，則嗣後該契約如何履行均係上訴人與苑民
        間之關係，與台灣省立台北仁愛之家無關，根本不會有如上開約定須由台灣
        省立台北仁愛之家介入住用契約履行之約定。由此足證原住用契約主體並未
        變更，上訴人僅係為住用契約當事人一方台灣省立台北仁愛之家的履行輔助
        人，而非契約當事人。
      2.嗣因台灣省精省緣故，台灣省立台北仁愛之家由內政部北區老人之家概括承
        受，上開契約當事人之一方變更為內政部北區老人之家，上訴人仍非契約當
        事人，被上訴人逕依契約關係向上訴人請求實無理由。
    (二)本件爭議發生前之退費慣例，伙食費申請退費，必須苑民向苑方請假不搭伙，
      經核准而每月達七日以上方得核退伙食費，上開慣例並為上訴人所不爭執。惟
      查，本件被上訴人並未依原行使經年之慣例事先提出請假並經核准始為申請伙
      食退費，被上訴人申請退費要件本未完備，被上訴人等竟為請求退費實無理由
      。原審未查明上訴人究有無請假及其天數，是否符合退費要件，逕為認定被上
      訴人得以請求退費，亦有判決不備理由之違背法令。
  三證據：除援用原審之立證方法外，提出內政部八十八年十月十四日台（八八）內
          中社字第八八八一九五三號函為證。
乙、被上訴人方面：
  一聲明：駁回上訴。
  二陳述：援用原審之主張及陳述。
  三證據：援用原審之立證方法。
    理    由
一被上訴人起訴主張：其於八十三年九月初與台灣省立台北仁愛之家簽立住用契約，
  進住頤苑安養晚年，每月交費四千五百元，其中二千五百元為伙食費，另二千元則
  為服務費，因上訴人未在頤苑搭伙，苑方每月均會退還預繳之伙食費。嗣八十六年
  六月七日上訴人與台灣省政府社會處簽立委託契約，由上訴人接辦頤苑之自費安養
  業務，苑方仍然每月退還上訴人伙食費，迨至八十九年一月，苑方突然改變收費標
  準，不再區分伙食費及服務費，並拒絕退還上訴人該月預繳之伙食費二千五百元，
  顯然違反住用契約之約定。查上訴人既已接辦頤苑之安養業務，基於概括承受之原
  則，應由上訴人為住用契約之當事人，負擔返還伙食費之義務，爰依據契約所定，
  請求上訴人返還伙食費二千五百元等語。
二上訴人抗辯：上訴人接替台灣省立台北仁愛之家辦理頤苑安養業務，僅為該單位之
  履行輔助人，原住用契約當事人並未變更，被上訴人依據住用契約向之請求退還伙
  食費，於法不合；又上訴人接辦頤苑之安養業務後，所收款項並未劃分細目，全由
  苑方統籌規劃整體運用，被上訴人要求退還部分款項亦屬無理；再者，被上訴人未
  依慣例請假獲准，與申請退費之要件不合，則其申請退費，自難准許等語。
三被上訴人於八十三年九月與台灣省立台北仁愛之家簽立住用契約，為頤苑苑友，在
  八十九年一月十三日繳交當月費用四千五百元，苑方並未退還該月伙食費二千五百
  元；另上訴人於八十六年六月七日與台灣省政府社會處簽立委託契約書，接辦頤苑
  之自費安養業務；又台灣省立台北仁愛之家於精省後改隸內政部，並更名為內政部
  北區老人之家等事實，俱為兩造所不爭，並有收據、住用契約書、委託契約書、內
  政部八十八年十月十四日台（八八）內中社字第八八八一九五三號函在卷可稽，均
  堪信為真實。
四本件就被上訴人返還伙食費之請求部分，爭點厥在於頤苑在八十六年六月間公設民
  營之後，何人方為與苑友所簽立住用契約之當事人。經查：
  (一)精省前台灣省政府為加強老人福利措施，使經濟上能自給自足而乏人照顧之老人
    生活上獲得妥善之照顧，曾制訂「台灣省立仁愛之家辦理自費安養業務實施要點
    」，頤苑即為當時台灣省立仁愛之家為辦理自費安養業務所設置之安養機構。在
    頤苑八十六年六月改為公辦民營之前，係由當時隸屬台灣省政府社會處之台灣省
    立台北仁愛之家負責經辦頤苑業務，故由其與進住頤苑之苑友簽訂住用契約。核
    該契約之性質，係台灣省立台北仁愛之家為達成行政上之任務而處於與私人相當
    之地位與苑友簽立，則其與苑友簽立住用契約，顯為私經濟行政行為，應由其為
    契約當事人，而與簽約之苑友同受該契約內容拘束。
  (二)八十六年六月七日台灣省政府社會處以其為台灣省立台北仁愛之家主管機關之身
    分，與上訴人簽立委託契約書，將頤苑之自費安養業務，委託上訴人辦理，自該
    委託契約第十一條規定：「甲方（即台灣省政府社會處）對於委託業務之執行有
    監督考核之權，乙方（即上訴人）不得拒絕；乙方並應將收容實際情況訂期彙知
    丙方（即台灣省立台北仁愛之家）轉報甲方以掌握收容現況：：：」觀之，上訴
    人僅是代替台灣省立台北仁愛之家實際在頤苑經辦各項安養業務，然頤苑仍為台
    灣省立台北仁愛之家所屬機構，殆無疑義，則台灣省立台北仁愛之家與苑友間基
    於住用契約所生之權利義務關係，自不因該委託契約之簽訂而受影響。亦即，雖
    上訴人於簽立委託契約後成為頤苑安養業務之實際提供者，然對苑友而言，與之
    簽訂住用契約之相對人並未變更，契約內容亦未更易。再者，系爭委託契約既為
    台灣省政府社會處與上訴人所訂立，該契約內容僅能拘束雙方，對苑友並無直接
    效力；且觀諸該契約內容，大抵為辦理自費安養業務應遵循之規範，與苑友進住
    頤苑所應履行之權義事項無涉，更難執此遽認上訴人於簽立該委託契約書後，即
    取代台灣省立台北仁愛之家，而成為與頤苑苑友所簽立住用契約之當事人。
  (三)又台灣省立台北仁愛之家嗣因精省之故，改隸於內政部，並更名為內政部北區老
    人之家，然其同一性既未變更，則台灣省立台北仁愛之家前與苑友簽訂之住用契
    約，應由內政部北區老人之家概括承受，由其成為苑友之契約相對人。
  (四)綜合上述，被上訴人於八十三年九月間與台灣省立台北仁愛之家簽立系爭住用契
    約，在歷經頤苑公辦民營、精省等事件後，該契約現在之當事人應為被上訴人與
    內政部北區老人之家，被上訴人稱台灣省立台北仁愛之家業於上訴人與台灣省政
    府社會處簽訂委託契約書後退出該住用契約，由上訴人成為契約當事人云云，應
    屬誤會，尚難憑採。
五上訴人既非系爭住用契約之當事人，則被上訴人以該住用契約為據，請求上訴人依
  約返還八十九年一月份之伙食費二千五百元，於法不合，不應准許。原審判命上訴
  人給付，並依職權宣告假執行，尚有未洽，上訴意旨求予廢棄改判，為有理由，爰
  由本院將此部分予以廢棄改判如主文第二項所示。
六兩造其餘攻擊防禦方法及舉證，核與判決結果不生影響，不再一一論列，併此說明
  。
  本件訴訟費用額，依後附計算書確定如主文所示金額。
據上論結，本件上訴為有理由，依民事訴訟法第四百三十六條之三十二第二項、第四
百五十條、第七十八條、第四百三十六條之三十二第一項、第四百三十六條之十九，
判決如主文。
中      華      民      國     九十     年      三      月     十六     日
                                            民事第二庭審判長法官  丁蓓蓓
                                                            法官  黃書苑
                                                            法官  陳婷玉
計算書
項          目              金額（新台幣）            備註
第一審裁判費                三十一元
第一審送達郵費              二百三十八元
第二審裁判費                四十點五元
第二審送達郵費              五百一十一元
合計                        八百二十點五元
右為正本係照原本作成。
本判決不得上訴。
中      華      民      國    九十      年     三       月      十六    日
                                                      法院書記官  王  儀


司法院資訊處製作；財團法人民間司法改革基金會備份。
